【裁判字號】    88,上易,4697
【裁判日期】    890321
【裁判案由】    偽造文書等
【裁判全文】
臺灣高等法院刑事判決                          八十八年度上易字第四六九七號
    上  訴  人
    即  被  告  丁○○
                乙○○
    共      同
    選任辯護人  郭士功律師
右上訴人，因偽造文書等案件，不服臺灣台北地方法院八十八年度易字第一三六四號
，中華民國八十八年八月十九日第一審判決（起訴案號：臺灣台北地方法院檢察署八
十七年度偵字第二三一七五、二三一七六號），提起上訴，本院判決如左：
    主      文
上訴駁回。
    事      實
一、丁○○曾犯過失傷害罪，經本院八十七年交上易字第五二號案件，判處有期徒刑
    二月，於民國（下同）八十七年六月三十日易科罰金執行完畢，猶不知悔改，其
    因丙○○向臺灣臺北地方法院民事執行處聲請拍賣其所有坐落台北縣新店市○○
    街二十一巷六號三樓房屋（該院八十七年執申字第八四六五號案），丁○○為免
    該房屋被強制執行，明知其與乙○○間就該房屋並無租賃關係，乃二人竟基於共
    同之犯意，於該案件強制執行程序中，由乙○○與丁○○於八十七年七月間，虛
    偽訂立丁○○與乙○○前揭房屋之租賃契約，租期自八十六年十月一日起至九十
    二年九月卅日，租金每月新台幣（下同）八千元，已繳付押租金一萬六千元，每
    月十五日繳租等內容不實之事項，於八十七年八月二十八日持向臺灣臺北地方法
    院承辦前揭強制執行程序之公務員行使，主張於查封前有此租賃關係存在，而使
    不知情之該院民事執行處公務員將此不實事項登載於職務上所掌管之八十七年九
    月三十日拍賣公告上，並註明拍定後不點交，影響投標人標買之意願而足生損害
    於債權人丙○○及法院強制執行程序之進行。
二、案經被害人丙○○訴請台灣台北地方法院檢察署檢察官偵查起訴。
    理      由
一、上訴人即被告丁○○、乙○○二人，均否認右揭犯行，辯稱：丁○○與乙○○確
    有房屋租賃關係存在，系爭房屋訂定租約後，即非由丁○○使用，此可由瓦斯費
    、電費之繳費收據可知。又因乙○○於台北上班，公司另有宿舍，上開房屋由乙○○之姐居住，不得僅以台北縣警察局新店分局警員於八十八年二月九日至該屋
    訪查未見乙○○，即認乙○○與丁○○間之租賃關係係屬虛偽云云。
二、惟查原審當庭對丁○○、乙○○施予隔離訊問，丁○○供稱：我每月租他八千元
    ，因他一次付二年租金，比實際行情每月租金一萬五千元便宜，一開始並沒說好
    三個月後一次付二年租金，因他說負責幫我裝修房屋，所以便宜租給他，租房子
    是他姐姐來看的，之前不認識他，簽約那天是我父親去的，我不在場，簽約那天
    應沒給租金，押金一萬六千元後來才給，第一次租金是我親收的，以後也有我父
    親去收，乙○○與他姐姐一起住，他們沒報戶口，之前與他姐姐也不認識。二年
    租金十九萬多是去乙○○那裡收的，當時約晚上九、十點左右，他姐姐好像不在
    ，我從他手上拿現金。要去拿之前有以電話先約，二年租金是在簽約時就講好，
    他說手頭不便，之前沒說三個月後一次付二年租金，去拿二年租金的時間是乙○○決定的，我急著要用錢，每個月都有向他提，因那時我想再買另一棟房子，急
    需頭期款，房子不好賣所以出租，他姐姐在市政府上班，不知為何租到新店云云
    。乙○○則供稱：我在當兵時認識丁○○，退休後租房子正好租到他的，都是我
    姐姐處理，租房子之前就說好一次拿二年租金，是他跟我姐姐講好的，簽約時我
    和我姐姐，丁○○和他爸爸四人在，簽約時給二個月押金，一個月租金，錢都是
    我拿給我姊姊，她再拿給丁○○，二年租金是在八十七年一月一日我拿給我姊姊
    ，我姊姊再拿給他，那時我不在，是租房子時就約好那時給，什麼時候約好來拿
    錢，是我姊姊和他約的，我不清楚云云。二人所供彼此矛盾不合：
  (一)丁○○稱，不認識乙○○；乙○○則稱，當兵時認識丁○○。
  (二)簽約時，丁○○說他不在場，但乙○○說丁○○在場。
  (三)丁○○說簽約當場未收租金及押金，第一次租金是他親收；乙○○稱簽約當時
    給二個月押金一個月租金。
  (四)相約收取二年租金之時間，丁○○說簽約後和乙○○以電話約好，錢向乙○○收
    的；乙○○則稱是丁○○與其姊講好，當時他不在。簽約當時就約好八十七年一
    月一日付二年租金。
    且被告丁○○既已將房屋出租，未住該址，但丁○○於八十七年二月二日及七月
    四日，仍在臺北縣新店市○○街二十一巷六號三樓該房屋，收受法院之文書，此
    有臺灣臺北地方法院送達證書二件可稽（見告訴人提出之證物三、四）。
    再徵之被告乙○○及其姊陳淑芬均在台北工作，遠至新店租屋，而乙○○租後
    ，其若整修所、地板、鐵窗、油漆粉刷，奐然一新，裝修後，其竟未住該處，
    另丁○○既要購屋而原先想出售系爭租屋，因一時賣不出去，竟以超低價將該屋
    租給乙○○長達六年，均與常情有違。證人焦永明雖證稱，丁○○自八十五年迄
    今，均住在台北縣永和市○○路四六巷四八號，但亦不能證明被告二人間就前述
    房屋之租賃關係係屬真正。足見被告二人所辯確有租賃關係云云，顯非實在。被
    告二人所辯均屬卸責之詞而難以採信。被告丁○○、乙○○明知彼此間就前述房
    屋並無租賃關係，業如前述，其等竟訂立內容不實之租賃契約，持向臺灣臺北地
    方法院民事執行處公務員行使，主張租賃關係，使不知情之該院民事執行處公務
    員將之登載於拍賣公告上，並加註拍定後不點交，有該拍賣公告影本在卷可稽，
    影響投標人之標買意願，顯足生損害於債權人丙○○及臺灣臺北地方法院民事執
    行處拍賣程序之進行。被告二人犯行足堪認定。再本案事證已明，被告雖請求再
    傳訊吳保（寶）興，證明乙○○及其姊陳淑芬確有居住該址。惟經本院傳喚甲○○多次，甲○○均不到庭，顯係不願捲入此紛爭中，但由前述明確之事證，已足
    認定被告二人間並無租賃關係，本院認無再加傳訊之必要，併此敘明。
三、核被告二人所為，係犯刑法第二百十四條之使公務員登載不實之偽造文書罪。至
    於該租賃契約內容雖屬不實，但既係以被告二人名義製作，自無由成立刑法第二
    百十條偽造文書罪。被告丁○○與乙○○間有犯意之聯絡及行為分，均為共同
    正犯。被告丁○○曾犯過失傷害罪，經本院八十七年交上易字第五二號案件，判
    處有期徒刑二月確定，於八十七年六月三十日易科罰金執行完畢，有臺灣臺北地
    方法院被告全國前案紀錄表在卷可稽，五年內再犯最重本刑為有期徒刑以上之本
    罪，為累犯，應加重其刑。原審審酌被告丁○○於將受強制執行之際，製造查封
    前之假租賃關係，使該拍賣公告加註不點交，而影響拍賣房屋之價錢，使訟爭數
    起，百般卸責，毫無悔意，其惡性非輕，不宜從寬量刑，並參酌被告二人其餘
    犯罪之動機、目的、所受之刺激、手段、品行、智識程度、所生危害及犯罪後之
    態度等一切情狀，適用刑法第二十八條、第二百十四條、第四十七條、第四十一
    條、罰金罰鍰提高標準條例第一條前段、第二條，判處被告丁○○有期徒刑捌月
    ；判處被告乙○○有期徒刑月，並對乙○○部分諭知如易科罰金時，以銀元
    佰元折算壹日之標準，再以被告二人並不成立刑法第三百五十六條之毀損債權罪
    ，於理由中敘明（詳如後述），經核並無不合。
四、被告二人提起上訴，仍執陳詞，否認犯罪，核無理由，應予駁回。
五、復按刑法第三百五十六條毀損債權罪之所謂「處分」，係指就法律上對財產為出
    賣、贈與或設定負擔或拋棄其權利等行為，凡一切消滅其對財產之權利，或減少
    其對財產之利益之一切處分行為均屬之；而所謂「隱匿」，指將財產隱蔽藏匿，
    或使其難於為人發見之行為。債務人於將受強制執行之際，將其不動產出租於人
    ，一則取得使用權，一則取得租金之對待給付，是承租人對該不動產除使用權外
    ，並未取得其他實質上之處分權，債務人仍具有其所有權，且依民事訴訟法第四
    百零一條第一項規定，確定判決對訴訟繫屬後為當事人之繼受人占有請求之標的
    物者，亦有效力，其出租行為，應不能認為本罪之處分行為。又最高法院二十四
    年度上字第五二一九號判例雖載，「上訴人因債務案受強制執行中，與某乙通謀
    ，將其所有某基地另立租契，交付合同，由某乙向執行處聲明異議，以便隱匿該
    地，避免強制執行，當某乙聲明異議之時，正值法院減價拍賣，尚在強制執行程
    序未終結之前，且經債權人依法告訴，自應成立債務人於將受強制執行之際，意
    圖損害債權人之債權而隱匿其財產之罪。」惟不動產既均經登記，當無成立「隱
    匿行為」之可能（參見褚劍鴻先生著刑法分則釋論下冊初版第一三０七頁）。被
    告二人雖行使內容不實之租約，持向法院民事執行處行使，阻撓拍賣程序之進行
    ，惟並未毀壞、處分或隱匿債務人之財產，核與刑法第三百五十六條之犯罪構成
    要件不該當，即被告二人並不成立刑法第三百五十六之毀損債權罪，惟公訴人認
    此部分與前揭有罪部分，有裁判上一罪之牽連關係，爰不另為無罪之諭知，併此
    敘明。
據上論斷，應依刑事訴訟法第三百六十八條，判決如主文。
本案經檢察官張秋雲到庭執行職務。
中     華     民     國    八十九   年       三       月     二十一     日
                             臺灣高等法院刑事第二十二庭
                                 審判長法  官  童  有  德
                                       法  官  胡  方  新
                                       法  官  林  明  俊
右正本證明與原本無異。
不得上訴。
                                       書記官  蕭  進  忠
中     華     民     國    八十九   年       三       月     二十四     日
附錄：本案論罪科刑法條全文
刑法第二百十四條：
明知為不實之事項，而使公務員登載於職務上所掌之公文書，足以生損害於公眾或他
人者，處三年以下有期徒刑、拘役或五百元以下罰金。


司法院資訊處製作；財團法人民間司法改革基金會備份。
